臺灣臺南地方法院臺南簡易庭民事判決
110年度南簡字第92號
原      告  林學聖
訴訟代理人  王邦安律師
被      告  谷淂藥品生技有限公司

兼  上一人
法定代理人  陳世忠
上列當事人間請求返還不當得利事件，本院於中華民國110年7月
27日言詞辯論終結，判決如下：
　　主　文
被告谷淂藥品生技有限公司應給付原告新臺幣壹拾萬元，及自民
國一百零九年十一月二十六日起至清償日止，按週年利率百分之
五計算之利息。
原告其餘之訴駁回。
訴訟費用由被告谷淂藥品生技有限公司負擔百分之四十六，餘由
原告負擔。
本判決原告勝訴部分得假執行。
　　事實及理由
壹、程序事項
　　訴狀送達後，原告不得將原訴變更或追加他訴，但被告同意
    者，不在此限；被告於訴之變更或追加無異議，而為本案之
    言詞辯論者，視為同意變更或追加；民事訴訟法第255條第1
    項但書第1款及第2項定有明文。被告對原告為訴之變更無異
    議，而為本案之言詞辯論（見本院臺南簡易庭109年度南司
    簡調字第1400號民事聲請事件卷宗〔下稱調解卷〕第11頁至第
    18頁、本院臺南簡易庭110年度南簡字第92號民事簡易訴訟
    程序第一審卷宗〔下稱本院卷〕第27頁至第30頁、第37頁），
    視為同意變更，合先敘明。
貳、實體事項
一、原告聲明：⒈被告谷淂藥品生技有限公司(下稱谷淂公司)應
    給付原告新臺幣（下同）215,480元，及其中34,000元自民
    國108年11月14日起至清償日止、其中181,480元自起訴狀繕
    本送達翌日起至清償日止，均按年利率5%計算之利息；⒉被
    告陳世忠應給付原告134,000元，及自起訴狀繕本送達翌日
    起至清償日止，按年利率5%計算之利息；⒊前二項給付，有
    任一被告已為給付者，於相同給付範圍內，其餘被告於該給
    付範圍內同免給付責任。並主張如下：
　㈠原告於107年12月開始兼職為被告谷淂公司推銷產品並收取貨
    款，被告谷淂公司則應將實際收受款項金額20%給付原告作
    為報酬（下稱系爭無名契約）；詎原告已為被告谷淂公司推
    銷產品並收取貨款如下述銷貨明細表所示，被告谷淂公司卻
    未依約將報酬給付原告，爰依系爭無名契約請求被告谷淂公
    司給付報酬14,280元。
　㈡原告於108年4月20日將如附表編號1、編號2、編號3所示支票
    （以下分別簡稱1號支票、2號支票、3號支票），交付被告
    谷淂公司負責人即被告陳世忠，支付訴外人新家祐藥局於10
    8年4月20日的契約切口價金（按：契約切口係客戶購買大量
    產品的單位，客戶得依金額多寡享有贈藥優惠），1號及2號
    支票業經被告谷淂公司兌現；被告谷淂公司於108年11月間
    卻以支票非新家祐藥局負責人簽發為由，要求原告改以現金
    支付，原告及被告谷淂公司因而達成合意（即由原告支付現
    金換回3號支票；下稱系爭換票約定），嗣原告於108年11月
    14日將34,000元匯入指定帳戶，被告谷淂公司竟仍將3號支
    票兌現，顯係因可歸責於己（即被告谷淂公司）之事由致給
    付不能，爰於訴訟中以書狀送達為解除系爭換票約定之意思
    表示，並依民法第259條第1款及第2款請求被告谷淂公司返
    還匯款34,000元，及自108年11月14日起至清償日止，按年
    利率5%計算之利息。另被告陳世忠明知被告谷淂公司無持有
    3號支票之法律上原因，卻意圖為自己或被告谷淂公司不法
    所有而將3號支票侵占入己，原告自亦得依民法第184條第1
    項前段請求被告陳世忠負損害賠償責任。
　㈢原告於108年11月3日欲以訴外人彰化林內科診所名義與被告
    谷淂公司成立契約切口，並以如附表編號4所示支票（下稱4
    號支票）給付價金，惟被告谷淂公司以4號支票非彰化林內
    科診所負責人簽發為由，未合意成立該契約切口；被告谷淂
    公司不同意成立該契約切口，自應將4號支票返還原告；詎
    被告谷淂公司竟拒絕將4號支票返還原告，甚至還將4號支票
    兌現而取得票款100,000元；被告谷淂公司無法律上原因受
    領該票款並致原告受有損害，故原告依民法第179條請求被
    告谷淂公司返還100,000元，及自起訴狀繕本送達翌日起至
    清償日止，按年利率5%計算之利息。另被告陳世忠明知被告
    谷淂公司無持有4號支票之法律上原因，卻意圖為自己或被
    告谷淂公司不法所有而將該支票侵占入己，原告自亦得依民
    法第184條第1項前段請求被告陳世忠負損害賠償責任。
　㈣被告谷淂公司於108年11月間要求原告返還贈藥優惠及現金折
    扣，並表示如原告拒絕返還即將兼職情事告知其主要任職公
    司（即訴外人維淳有限公司；下稱維淳公司），原告恐維淳
    公司知悉此事後影響其工作，遂依指示繳回贈藥優惠及現金
    折扣共計67,200元，惟被告谷淂公司受領此筆款項並無法律
    上原因，爰依民法第179條請求被告谷淂公司返還67,200元
    。
　㈤關於原告分別依民法第179條及第184條第1項前段規定，請求
    被告谷淂公司及被告陳世忠給付134,000元部分（即原告主
    張如上述第㈡點及第㈢點所示部分），為不真正連帶債務。如
    任一被告已為給付，他被告即於該給付範圍內同免其責任，
    併予敘明。
二、被告則以：㈠原告與被告谷淂公司間確實有約定將實際收受
    款項金額20%作為報酬，但原告為被告谷淂公司推銷產品而
    成立之契約切口，只有1件非原告於本件訴訟所主張的契約
    切口屬實，其他的契約切口都是假的，這是惡意使用藥界中
    盤商倒藥商的手法，會影響被告谷淂公司的信譽，原告主張
    報酬14,280元是自己計算結果，即使認為原告得請求此部分
    報酬，也應該用來賠償被告谷淂公司所受損害；㈡被告為了
    收拾原告所留爛攤子，受有車馬費及住宿費等費用損失，所
    以原告匯34,000元也是要賠償被告谷淂公司所受損失；㈢被
    告谷淂公司未授權原告得代理訂立藥品買賣契約，被告谷淂
    公司與彰化林內科診所雖未成立契約切口，但這張100,000
    元支票抬頭是寫被告谷淂公司，所以被告谷淂公司就用相同
    產品給付這張支票，希望讓原告得到應得的教訓；㈣原告匯
    還不當所得是因其偽造契約，要賠償被告谷淂公司所受損失
    等語，資為抗辯。並聲明：原告之訴駁回。
三、兩造間爭點
　㈠原告依系爭無名契約請求被告谷淂公司給付14,280元，有無
    理由？
　㈡原告依民法第259條請求被告谷淂公司返還34,000元、依民法
    第184條第1項前段請求被告陳世忠賠償34,000元，有無理由
    ？
　㈢原告依民法第179條請求被告谷淂公司償還100,000元、依民
    法第184條第1項前段請求被告陳世忠賠償100,000元，有無
    理由？
　㈣原告依民法第179條請求被告谷淂公司返還67,200元，有無理
    由？
四、法院的判斷
　㈠原告提出的證據不足以證明已經符合得請求被告谷淂公司給
    付報酬的條件，所以原告這部分請求（報酬14,280元及遲延
    利息）敗訴。
　　⒈當事人主張有利於己之事實，就其事實有舉證之責任；民
      事訴訟法第277條前段定有明文。民事訴訟如係由原告主
      張權利，應先由原告負舉證之責，若原告先不能舉證，以
      證實自己主張之事實為真，則被告就其抗辯事實即令不能
      舉證，或其所舉證據尚有疵累，亦應駁回原告之請求(參
      照最高法院110年度台上字第1096號民事判決)。
　　⒉原告與被告谷淂公司前曾訂立系爭無名契約，約定由原告
      為被告谷淂公司推銷產品並收取貨款，被告谷淂公司則應
      將實際收受款項金額20%給付原告作為報酬之事實，為被
      告不爭執（見本院卷第13頁），復有谷淂藥品生技有限公
      司108年獎金制度表影本1份在卷可佐（見調解卷第21頁）
      ，堪信為真。準此，如原告已為被告谷淂公司推銷產品並
      收取貨款，自得請求被告谷淂公司給付實際收受款項金額
      20%作為報酬。然被告谷淂公司既否認原告為其推銷產品
      並收取貨款，原告自應先就此主張對己有利之事實負舉證
      責任。如原告未能提出足夠證據以證明此部分事實為真，
      本院即應駁回原告此部分請求。
　　⒊原告就此部分事實固已提出客戶交易明細表及繳款明細表
      等件影本為證（見調解卷第39頁至第47頁）。惟原告所提
      出客戶交易明細表影本僅能證明有匯款轉帳事實，繳款明
      細表影本亦未經被告谷淂公司簽章確認，自均不足以證明
      原告已推銷產品並收取貨款如銷貨明細表所示。原告未能
      先證明其已滿足得請求被告谷淂公司給付報酬之要件（即
      為被告谷淂公司推銷產品並收取貨款），故其依系爭無名
      契約請求被告谷淂公司給付報酬，洵屬無據，應予駁回。
　㈡被告谷淂公司雖然的確有要求原告改用現金支付，但沒有說
    要把3號支票還給原告，所以原告與被告谷淂公司間沒有用
    錢換票的約定，即使被告谷淂公司沒有將3號支票還給原告
    ，也沒有不履行該約定義務的問題；原告應該依循正確的法
    律依據行使權利，而不是主張解除契約後的回復原狀請求權
    ，故原告請求被告谷淂公司返還34,000元並償還附加利息，
    為無理由。另原告本來就是要把3號支票給被告谷淂公司，
    而不是請被告谷淂公司保管3號支票；被告谷淂公司既經原
    告交付而取得3號支票，當然可以依據3號支票行使執票人權
    利；被告陳世忠是被告谷淂公司的負責人，代表被告谷淂公
    司兌現3號支票，也沒有問題；原告卻主張被告陳世忠侵占3
    號支票，應該是對法律有所誤會，故原告不能請求被告陳世
    忠賠償34,000元及遲延利息。
　　⒈原告於108年4月20日將1號至3號支票交付被告陳世忠，用
      以支付新家祐藥局的契約切口價金100,000元，被告谷淂
      公司將1號支票及2號支票兌現後，要求原告改以現金支付
      剩餘價金34,000元，原告遂於108年11月14日將34,000元
      匯入指定帳戶等事實，業經被告谷淂公司坦承：「票款3
      萬4000元是要支付藥價，原告於108年11月14日……匯款……3
      萬4000元」(見本院卷第12頁)等語明確，復有雙方通話紀
      錄截圖及國泰世華商業銀行存款憑證影本各1份為證（見
      調解卷第23頁、本院卷第31頁），應堪認定。
　　⒉被告谷淂公司雖稱：「原告於108年11月14日所匯款項3萬4
      000元……是賠償我司所受的損失」(見本院卷第12頁)云云
      ，惟此顯與通話內容：「新家祐的藥師說，他都給您現金
      ，那您給我的那3張票，又是誰的票呢？……家祐還有一張1
      09年1月30的票，金額34000元，這張我要現金，麻煩了」
      （見調解卷第23頁）不合，當非可採。然依此通話內容亦
      可知被告谷淂公司僅要求改用現金支付，卻未承諾要將3
      號支票返還原告，故原告與被告谷淂公司實際上未曾成立
      系爭換票約定。系爭換票約定既未曾存在，自無解除契約
      可言。原告據以請求被告谷淂公司返還受領物（即匯款34
      ,000元）並附加利息償還，即非有據。
　　⒊被告谷淂公司業經原告交付轉讓而取得3號支票，即可依據
      3號支票行使執票人權利，縱使後來票據原因關係發生變
      化，仍不會使「合法取得」變成「非法侵占」；被告陳世
      忠則是被告谷淂公司的負責人，亦得代表被告谷淂公司兌
      現3號支票，故被告陳世忠將3號支票提示兌現，不構成侵
      權行為。原告主張被告陳世忠侵占3號支票，進而請求被
      告陳世忠賠償34,000元及遲延利息，應係對法律有所誤會
      ，同非有據。舉例而言，若借款人甲係為清償借款債務而
      簽發交付本票，但貸與人乙實際上未將借款交給甲，故甲
      得主張票據原因關係不存在而對抗乙，仍不能逕謂乙行使
      該本票權利屬非法侵占行為。
　㈢原告是以彰化林內科診所與被告谷淂公司成立契約切口為前
    提，為了要支付該契約切口價金100,000元才將4號支票交付
    被告谷淂公司，被告谷淂公司後來既不願與彰化林內科診所
    成立該契約切口，就沒有理由繼續持有4號支票，更不應該
    將4號支票提示兌現，所以原告可以請求被告償還票款100,0
    00元，及自起訴狀繕本送達翌日起至清償日止，按週年利率
    5%計算之利息。但原告不可以請求被告陳世忠賠償此部分損
    害，理由大致與3號支票的情形相同；簡單說，4號支票本來
    就是要給被告谷淂公司，被告谷淂公司已經受轉讓取得4號
    支票，就算被告谷淂公司後來應該要把票還給原告，卻沒有
    還，也不能說被告陳世忠侵占4號支票。
　　⒈無法律上之原因而受利益，致他人受損害者，應返還其利
      益，雖有法律上之原因，而其後已不存在者，亦同；依其
      利益之性質或其他情形不能返還者，應償還其價額；民法
      第179條及第181條但書分別定有明文。
　　⒉原告欲以彰化林內科診所名義與被告谷淂公司成立契約切
      口，於108年11月3日交付4號支票以支付該契約切口價金
      ，嗣被告谷淂公司拒絕成立該契約切口，卻未返還4號支
      票並於發票日屆至後兌現等情，為被告所不爭執（見本院
      卷第13頁），復有通訊軟體LINE通話紀錄截圖列印資料1
      份及支票兌現資料影本1份為證（見調解卷第27頁至第29
      頁），足堪認定。原告係為支付該契約切口價金而將4號
      支票交付被告谷淂公司，該契約切口既未成立，被告谷淂
      公司持有4號支票即無法律上原因。4號支票業經被告谷淂
      公司兌現而領取票款100,000元，顯已不能返還，故原告
      依民法第179條及第181條但書規定，請求被告谷淂公司償
      還價額100,000元及附加利息，洵屬有據。
　　⒊被告谷淂公司業經原告交付轉讓而取得4號支票，即可依據
      4號支票行使執票人權利，縱使後來票據原因關係發生變
      化，仍不會使「合法取得」變成「非法侵占」；被告陳世
      忠則是被告谷淂公司的負責人，亦得代表被告谷淂公司兌
      現4號支票，故被告陳世忠將4號支票提示兌現，不構成侵
      權行為。原告主張被告陳世忠侵占4號支票，進而請求被
      告陳世忠賠償100,000元及遲延利息，容有誤會，尚非有
      據。
　㈣原告是因為被告谷淂公司要求原告返還不當獲利（假切口多
    賺的錢）才匯款，所以被告谷淂公司取得該匯款共67,200元
    有法律上原因。簡單講，原告是將不該賺的錢還給被告谷淂
    公司，不應該再向被告谷淂公司要回來。
　　⒈無法律上之原因而受利益，致他人受損害者，應返還其利
      益；民法第179條前段定有明文。不當得利依其類型可區
      分為「給付型之不當得利」與「非給付型不當得利」，前
      者係基於受損人有目的及有意識之給付而發生之不當得利
      ，後者乃由於給付以外之行為（受損人、受益人、第三人
      之行為）或法律規定或事件所成立之不當得利。在「給付
      型之不當得利」應由主張不當得利返還請求權人（受損人
      ），就不當得利成立要件中之「無法律上之原因」負舉證
      責任（參照最高法院109年度台上字第21號民事判決）。
      受利益人係因給付而得利時，所謂無法律上之原因係指給
      付欠缺給付目的，故主張該項不當得利請求權存在之當事
      人，自應舉證證明該給付欠缺給付之目的（參照最高法院
      97年度台上字第332號民事判決）。
　　⒉原告係依被告谷淂公司指示繳回過去客戶之贈藥優惠及現
      金折扣，而於108年11月13日至15日間分別匯款30,000元
      、12,000元、3,800元、6,650元、14,750元，合計67,200
      元（計算式：30,000＋12,000＋3,800＋6,650＋14,750＝67,20
      0）至指定帳戶之事實，為被告所不爭執，復有通訊軟體L
      INE通話紀錄截圖列印資料1份、國泰世華銀行交易明細表
      及存款憑證影本1份為證（見調解卷第33頁、本院卷第32
      頁至第34頁），自堪認定。上開匯款係出於原告有目的及
      有意識之給付，故原告此部分主張屬於給付型不當得利，
      應由原告就無法律上原因（欠缺給付目的）負舉證責任。
      然而，依被告所提通訊款體LINE通話紀錄截圖內容：「(
      被告陳世忠)客戶假切口多賺的部分麻煩您算一下，匯回
      公司。(原告)我會的」（見本院卷第16頁），可知原告係
      因其與被告谷淂公司就如何解決糾紛（即如何處理原告先
      前不應獲得的贈藥優惠及現金折扣）已達成合意，才會將
      67,200元匯入指定帳戶，顯非無法律上原因。原告雖稱：
      其恐維淳公司知悉此事後影響其工作，才依指示繳回贈藥
      優惠及現金折扣共計67,200元等語；惟此應屬原告為何願
      與被告谷淂公司達成上開合意之原因，不能逕謂原告繳回
      67,200元（贈藥優惠及現金折扣）無法律上原因，故原告
      此部分主張難謂可採。
五、綜上所述，原告依民法第179條請求被告谷淂公司給付100,0
    00元，及自起訴狀送達翌日（109年11月26日；見調解卷第7
    5頁）起至清償日止，按週年利率5%計算之利息，為有理由
    ，應予准許。原告依民法第259條第1款及第2款之法律規定
    ，請求被告谷淂公司給付34,000元，及自108年11月14日起
    至清償日止，按週年利率5%計算之利息；依系爭無名契約請
    求被告谷淂公司給付14,280元，依民法第179條規定請求被
    告給付67,200元，及均自起訴狀繕本送達翌日起至清償日止
    ，按週年利率5%計算之利息；依民法第184條請求被告陳世
    忠給付原告134,000元，及自起訴狀繕本送達翌日起至清償
    日止，按年利率5%計算之利息，則為無理由，應予駁回。
六、本件原告勝訴部分，係依民事訴訟法第427條第1項規定適用
    簡易訴訟程序所為被告敗訴之判決，依同法第389條第1項第
    3款規定，應依職權宣告假執行。
七、本件事證已臻明確，兩造其餘攻擊防禦方法及所提證據，經
    本院斟酌後，核與判決結果不生影響，爰不逐項論述，併此
    敘明。
八、訴訟費用負擔之依據：民事訴訟法第79條、第85條第1項。
中　　華　　民　　國　　110 　年　　9 　　月　　14　　日
  　　      臺灣臺南地方法院簡易庭法  官   陳谷鴻
以上正本證明與原本無異。　　　　　　　　　
如不服本判決，應於判決送達後20日內，向本院提出上訴狀並表
明上訴理由，如於本判決宣示後送達前提起上訴者，應於判決送
達後20日內補提上訴理由書（須附繕本）。如委任律師提起上訴
者，應一併繳納上訴審裁判費。
中　　華　　民　　國　　110 　年　　9 　　月　　22　　日
                                   書記官  呂伊謦
【銷貨明細表】
編號 客戶名稱 收受貨款 貨款交付情形 應付報酬 1 東洋藥局 2,500元 原告於108年10月4日轉帳2,500元至被告谷淂公司負責人（即被告陳世忠）帳戶。 500元 2 春安藥局 600元 原告於108年11月9日轉帳2,800元至被告谷淂公司負責人帳戶，其中600元即為春安藥局之貨款。 120元 3 林內科診所 32,200元 原告於108年11月8日轉帳30,000元至被告谷淂公司負責人帳戶，再於108年11月9日轉帳2,800元至被告谷淂公司負責人帳戶，其中2,200元即為林內科診所之貨款。 6,440元 4 欣天然藥局 14,300元 原告於108年11月3日將現金14,300元交付被告谷淂公司負責人。 2,860元 5 郭金鐘藥師 7,600元 原告於108年11月5日轉帳21,800元至被告谷淂公司負責人帳戶，其中7,600元即為郭金鐘藥師之貨款 1,520元 6 新家祐藥局 14,200元 原告於108年11月5日轉帳21,800元至被告谷淂公司負責人帳戶，其中14,200元即為新家祐藥局之貨款。 2,840元 合計：14,280元     

【附表】
編號 發票日 發票人 付款人 票面金額 支票號碼 1 108年7月30日 歐陽霆 新光銀行西屯分行 33,000元 HX0000000 2 108年10月30日 歐陽霆 新光銀行西屯分行 33,000元 HX0000000 3 109年1月30日 歐陽霆 新光銀行西屯分行 34,000元 HX0000000 4 109年8月31日 林怡慧 新光銀行向上分行 100,000元 IX0000000